【裁判字號】    92,聲判,53
【裁判日期】    920725
【裁判案由】    聲請交付審判
【裁判全文】
臺灣士林地方法院刑事裁定                          九十二年度聲判字第五三號
    聲  請  人  甲○○
    代  理  人  林秋萍律師
    被      告  乙○○
                丙○○
右列聲請人即告訴人因被告等詐欺案件，不服臺灣高等法院檢察署檢察長中華民國九
十二年六月十三日九十二年度上聲議字第二二八六號駁回再議之處分（原不起訴處分
案號：臺灣士林地方法院檢察署九十二年度偵續字第九號），聲請交付審判，本院裁
定如左：
    主  文
聲請駁回。
    理  由
一、按告訴人不服上級法院檢察署檢察長或檢察總長認再議為無理由而駁回之處分者
    ，得於接受處分書後十日內委任律師提出理由狀，向該管第一審法院聲請交付審
    判；法院認交付審判之聲請不合法或無理由者，應駁回之，刑事訴訟法第二百五
    十八條之一、第二百五十八條之三第二項前段，分別定有明文。聲請人告訴被告
    二人詐欺案件，經臺灣高等法院檢察署檢察長於民國九十二年六月十三日以九十
    二年度上聲議字第二二八六號處分書駁回聲請人再議之聲請，該處分書於同年月
    三十日送達聲請人，聲請人於收受處分書送達後十日內之九十二年七月九日委任
    律師向本院具狀聲請交付審判，程序上核無不合，應先敘明。
二、聲請交付審判意旨如附件聲請狀所載，且由該聲請狀所載，聲請人顯僅係就駁回
    再議之原處分中，關於聲請人告訴意旨所指「被告等於兩造租賃契約終止後，仍
    繼續提示聲請人所開立之租金支票，致使聲請人因退票成為拒絕往來戶」部分事
    實認有不當，且認為被告應構成刑法之侵占罪、詐欺取財罪及以詐術損害他人之
    信用罪而據以提出本件交付審判之聲請，並未及於聲請人告訴之「被告等隱瞞房
    屋重大瑕疵而將房屋出租聲請人，涉嫌詐欺取財部分犯罪事實」，而後者部分因
    業經檢察官不起訴處分且經再議駁回在案，要與前者部分亦無何裁判上一罪之關
    係，本院於本件交付審判之聲請，自只須就前者部分是否已達起訴門檻而應准予
    交付審判為審查即可，亦須先予敘明。
三、經查：
(一)本件聲請人向厚益實業股份有限公司 (下稱厚益公司），承租臺北縣中和市○○
    路○段三一一號一至三樓房屋 (下稱系爭房屋），其房屋之出租，出租後因發生
    九二一地震所衍生之租約糾紛協商接觸對象，本均係厚益公司之總經理即被告丙
    ○○，自始至終，聲請人均未與為厚益公司之董事長即被告乙○○接觸，業據聲
    請人於偵查中供明在卷，且被告丙○○亦於偵查中供稱：被告乙○○乃係其母，
    只是名義負責人，該公司實際上均由其負責等語，足認本件因租賃系爭房屋所衍
    生聲請人告訴之前開犯罪事實，當與被告乙○○無關，卷查亦無任何被告乙○○
    與本案有關之積極證據，自不能僅以被告乙○○係厚益公司之董事長，即謂其亦
    係聲請人告訴事實之行為人，聲請人此部分交付審判之聲請，顯然無據，應予駁
    回。
(二)按刑法上所謂侵占罪，係以擅自處分自己持有之他人所有物，或變易持有之意為
    所有之意，而逕為所有人之行為，為其構成要件，雖行為之外形各有不同，要必
    具有不法所有之意思，方與本罪構成之要件相符。十九年上字第一０五二號判例
    要旨可資參照。可見，侵占罪之客體必係限於行為人所持有之他人所有物，否則
    即無由「變易持有為所有」，倘行為人由他人接受之財物，係他人基於與行為人
    間之契約所為給付，行為人本即係該財物之所有人者，即不該當侵占罪所定「持
    有他人之物」之要件，縱使之後，該契約業經終止或解除，行為人於民事上或負
    有返還之義務，但於返還以前，行為人所受領之該物法律上仍不失為行為人所有
    ，並不因此當然即回歸給付該物之他人所有甚明，故此時行為人對該物行使所有
    人之權利或處分，或許與契約有違而應負民事上債務不履行責任，但與侵占罪之
    要件仍有不符。
(三)本件聲請人係於八十七年十二月十七日向被告所經營之厚益公司承租臺北縣中和
    市○○路○段三一一號一至三樓全部之房屋，聲請人於簽約完成時，業已將租賃
    期間共六年各期應負租金二千五百零九萬九千零八十元按月開立支票，於訂約時
    一次交付被告藍國成，業據聲請人於偵查中供明在卷，核與被告偵查中所供相符
    ，且有租賃契約書、支票等物在卷足憑，已堪認定。而被告丙○○係將前開支票
    於受領後即存入厚益公司設於世華聯合商業銀行(下稱世華銀行)之存款帳戶內託
    收，且於聲請人於八十八年十月間以存證信函通知終止兩造租賃契約後，甚至被
    告自己亦於同年十二月間以律師函通知聲請人終止兩造契約後，仍未取回，而仍
    由世華銀行繼續受託按票載發票日逐次提示前開租金支票中票期為八十八年十月
    五日、八十九年一月五日、同年四月五日之支票，致使告訴人因存款不足退票，
    而遭票據交換所公告為拒絕往來戶之事實，亦據告訴人指訴綦詳，且有世華銀行
    代收款項紀錄簿、聲請人所書具之存證信函、被告委託律師所發之律師函在卷可
    稽，而可認定。然聲請人所開立交付被告丙○○之前開支票，本即係為給付其向
    厚益公司承租系爭房屋之租金，該支票於法律上於聲請人交付丙○○之同時，即
    已屬於厚益公司所有，即便之後兩造已經終止租賃契約，厚益公司民事上有義務
    須返還所持有之票據予聲請人，然於返還之前，該等支票均仍不失為厚益公司之
    所有物，被告丙○○代厚益公司存入銀行帳戶提示，自僅係本於厚益公司係所有
    人之地位行使對該支票之所有人權利，衡諸前揭說明，自不構成侵占罪甚為明確
    。
(四)次按，刑法第三百三十九條第一項詐欺罪之成立，以行為人確有施用詐術，又被
    害人確因而陷入錯誤而為財物交付者始屬之，若所用之方法不能認為詐術，亦不
    致使人陷入錯誤，即不構成該罪。最高法院八十五年度臺上字第三一一號判決可
    資參照。又所謂詐術，固不以欺罔為限，即利用人之錯誤而使其為財物之交付，
    雖亦屬詐術，惟必須行為人有告知他人之義務竟不為告知，而積極利用他人之錯
    誤，始足成立，最高法院九十一年臺上字第一０七一號判決亦可參照。本件被告
    丙○○存入銀行帳戶之聲請人所開立租金支票，其票據均係真實，已難謂有以何
    不實或虛偽之事積極為詐術之行為。而付款銀行對於支票之提示，僅需支票本身
    係真實，即須付款，而不論票據之原因關係 (如租賃契約、買賣契約等）究竟是
    否存在，是被告丙○○將前開票據存入銀行託收時，法律上並無將票據原因關係
    告知銀行之義務，是被告存入前開支票於厚益公司銀行帳戶託收時，縱無告知銀
    行該票據原因關係業已消滅，衡諸前揭說明，亦非構成刑法詐欺罪所謂之「詐術
    」行為，亦甚明確。
(五)又，行為人必須「使用詐術」，因而損害他人信用，且該詐術行為必須直接導致
    他人之信用受損，方能構成刑法第三百十三條之妨害信用罪，此觀該條法文自明
    。而所謂使用詐術，當係指以虛偽之資料積極欺騙他人，使被施詐術者就足以損
    害他人信用之事信以為真，或法律上有說明義務之事項，故意不為說明，而使人
    誤信足以毀損他人信用之事，例如乘商店休業，而於其店門上貼上「停業清理」
    之字條等是。被告丙○○充其量僅係向銀行提出真實之聲請人簽發票據以託收票
    款而已，並未以何足以損害聲請人信用之虛偽資料欺騙銀行，使銀行因而限於錯
    誤而降低對聲請人於經濟活動中之評價，且提示支票託收，被告法律上本無告知
    銀行該支票之原因關係實情之義務，已如前述，亦難謂被告消極未向銀行表明兩
    造租賃契約業已終止，且提示票據，有何不法，故被告所為要與前開法條之「使
    用詐術」要件有間。是雖被告丙○○係將兩造租賃契約終止後，不應提示租金票
    據提示，而有可能因違反租賃契約而成為民事上債務不履行，或因故意以背於善
    良風俗之方法，更甚者因為過失而不法侵害聲請人信用而應負民事上侵權行為之
    賠償責任，但既與刑法上妨害信用罪之要件不符，自仍不能以該罪名相繩。
四、綜上所述，被告乙○○根本查無積極證據認有參予本件租賃房屋之訂約、領款等
    事宜，罪嫌自有不足而未達起訴之門檻。而被告丙○○部分，雖本應於租賃契約
    終止後返還所開立支票而未返還，繼續任令銀行託收，造成聲請人退票拒絕往來
    ，信用受損，然所用手段，與刑法所定「施用詐術」之要件不符，且所為亦與侵
    占、詐欺罪之要件不合，故其所為或於民事上有違約或侵權行為之責任，但仍與
    刑事犯罪無涉，原不起訴處分書及駁回再議處分書認被告等之犯罪嫌疑不足，依
    刑事訴訟法第二百五十二條第十款規定，分別予以不起訴處分及駁回再議之聲請
    ，理由雖未盡一致，然結果並無不同，於法並無違誤。本件聲請交付審判意旨仍
    執前詞，對於原處分加以指摘求予審判，非有理由，應予駁回。
五、依刑事訴訟法第二百五十八條之三第二項前段，裁定如主文。
中     華     民     國    九十二    年      七      月      二十五     日
                                      臺灣士林地方法院刑事第三庭
                                          審判長法  官  雷  雯  華
                                                法  官  李  育  仁
                                                法  官  王  沛  雷
右正本證明與原本無異。
本件不得抗告。
                                                書記官  詹  志  鵬
中     華     民     國    九十二    年      七      月      二十八     日


司法院資訊處製作；財團法人民間司法改革基金會備份。
